【裁判字號】    92,台上,6936
【裁判日期】    921211
【裁判案由】    強盜
【裁判全文】
最高法院刑事判決                              九十二年度台上字第六九三六號
    上  訴  人  台灣高等法院台南分院檢察署檢察官
    被      告  甲○○
                        （另案在台灣台南監獄執行中）
右上訴人因被告強盜案件，不服台灣高等法院台南分院中華民國九十二年九月十八日
第二審判決（九十二年度上訴緝字第六五一號，起訴案號：台灣台南地方法院檢察署
八十九年度偵字第七五七九號），提起上訴，本院判決如左：
    主  文
原判決撤銷，發回台灣高等法院台南分院。
    理  由
本件原判決(一)、認定被告甲○○於民國八十九年六月二十七日晚上十一時二十分許，
搭乘王川和駕駛之小客車前往台南縣永康市○○路三五五號，即家樂福大賣場之停車
場，見被害人吳金帛獨自前往該停車場，手持行動電話與友人陳誌宏談話，復走向停
車場欲駕駛ＵＯ∣七六一五號小客車離去，被告與王川和見狀，乃共同基於剝奪他人
行動自由及恐嚇之犯意，由王川和持不具殺傷力之玩具手槍一把尾隨吳金帛，待吳金
帛開門坐上駕駛座時，王川和迅即同擠進該小客車駕駛座，並將吳金帛推至該車右前
座，吳金帛手持之行動電話因而掉落該車右前座，王川和遂以吳金帛即係欠其債務之
吳素雲為藉口，對吳金帛佯稱：「認到了，認到了，妳就是吳素雲」等語，欲將吳金
帛押往他處，命吳金帛不准動，不准呼救，而剝奪吳金帛之行動自由。惟陳誌宏正與
吳金帛以行動電話交談中，因突告中斷而認事有蹊蹺，乃再撥打行動電話予吳金帛，
王川和於拾起吳金帛之行動電話時，因觸及行動電話按鈕而接通，王川和不知上情而
仍基於上開犯意，持該玩具手槍壓住吳金帛頭部，致吳金帛心生畏懼。王川和隨即招
手令被告進入該小客車內，因被告坐進該小客車右後座，吳金帛未即時配合往左後座
移動，被告乃向吳金帛恫嚇稱：「妳要合作，否則會讓妳好看」等語，致生危害於吳
金帛安全，被告並承前共同剝奪他人行動自由之犯意，以手抓吳金帛頭髮將其拉至左
後座，並將吳金帛頭部壓在座位上，王川和隨即開車欲調頭離開時，因陳誌宏自上開
接通之行動電話中，聽到吳金帛與王川和等之對話，迅即以行動電話報警，嗣經警於
八十九年六月二十七日晚上十一時五十分許，在該停車場，當場逮捕被告、王川和，
並扣得王川和所有之玩具手槍一把。因而撤銷第一審關於被告部分之判決，改判論處
被告共同以強押方法，剝奪人之行動自由罪刑（以上部分以下稱第一部分）。(二)、另
以公訴意旨略以：被告與王川和於八十九年六月十五日凌晨零時三十分許，在台南市
○○路與仁慈街口，共同意圖為自己不法所有，見吳秋仁駕駛ＹＯ∣三０二九號小客
車正等候女友呂金禪，認有機可乘，上前打開車門坐上後座，由被告持類似手槍之物
抵住吳秋仁，不准其抬頭而致吳秋仁無法抗拒，命吳秋仁趴在方向盤繼爬至右前座，
而由王川和坐上駕駛座將該車駛離，途中二人並向吳秋仁恫稱：伊等曾在高速公路殺
過人，你有無看過槍云云，致吳秋仁任其擺佈。王川和隨即將車駛至台南市文化中心
附近，又恫嚇吳秋仁稱：「你要跑沒關係，我後面會給你補一槍」等語，要求吳秋仁
提領所有存款，致使吳秋仁不能抗拒，持提款卡下車至提款機提領新台幣（下同）五
千元，待吳秋仁上車後，王川和即強行取走吳秋仁所提領之五千元及其身上之一千元
。王川和及被告因僅搶得六千元，乃又脅迫吳秋仁打電話與友人，吳秋仁遂打電話與
吳文山稱其有急用，有無二萬元現金等情，嗣由王川和將車開至台南市○○路與仁慈
街口附近等候，吳文山隨即與呂金禪依約前來，王川和等並叫吳秋仁請呂金禪上車，
呂金禪誤認被告、王川和係吳秋仁之友人而主動上車，吳文山隨即離去，呂金禪上車
後由右前座轉頭後看，被告見狀即拉住呂金禪頭髮將其壓在車內扶手上，復將呂金禪
拉至後座中間，並基於強盜犯意，持手槍形狀物品抵住呂金禪腰際，恫嚇呂金禪稱：
「不准動，否則用槍打死妳」等語，致呂金禪不能抗拒，由被告自呂金禪皮包內搶走
二萬元及花旗銀行信用卡一張，並命吳秋仁持呂金禪提款卡至提款機提領五千元，得
手後始將車駛返台南市○○街尾墓園，拿出一百元供吳秋仁、呂金禪坐車，吳秋仁、
呂金禪二人下車後，王川和隨即駕車逃逸。因認被告涉犯廢止前懲治盜匪條例第五條
第一項第一款之強盜罪嫌。惟經審理結果，不能證明被告有該部分之犯罪，因而撤銷
第一審關於被告部分之判決，並就該部分於理由欄敘明不另為無罪之諭知（以上部分
以下稱第二部分），固非無見。
惟查：(一)、無罪之判決，依刑事訴訟法第三百零八條之規定，亦應記載其理由，故對
於被告被訴之犯罪事實及卷內其不利之證據資料，如何不足以證明被告犯罪或其行為
不罰，均應詳述其理由，否則即有判決不載理由之違背法令。原判決以第二部分不能
證明被告犯罪為由，而就該部分於理由欄敘明不另為無罪之諭知。然王川和於台灣台
南地方法院八十九年度訴字第一０一二號懲治盜匪條例一案審理中，具狀載明：八十
九年六月十五日零時三十分許，在台南市○○路與仁慈街口，搶奪吳秋仁一案，係由
被告與向博偉共同犯案，向博偉係被告於七十九年間犯殺人與盜匪案之共犯，……被
告曾向伊提及，……（八十九年度訴字第一０一二號影本卷第四十七頁）等情，是否
屬實？苟王川和具狀所載上開各情屬實，其何以不能為不利被告有第二部分犯行之證
據。原審就卷內上情未詳予調查釐清，復未說明何以不為調查及何以不能為不利被告
認定之理由，其查證未盡且理由欠備，遽行判決，尚嫌速斷，其審理猶有未盡。(二)、
依法應於審判期日調查之證據雖已調查，而其內容未明瞭者，即與未經調查無異，如
遽行判決，仍屬應於審判期日調查之證據而未予調查，尚不得遽對被告為有利或不利
之認定。檢察官指被告第一部分之犯行，涉犯廢止前懲治盜匪條例第五條第一項第一
款、第二項強盜未遂罪嫌，係以：「王川和至萬客隆ＫＴＶ唱歌喝酒並作東請客，若
確有上班小姐向其借一萬元，必有代價。若係小姐開口向其借一萬元，因其為常客，
行情相當清楚，且其友人必會阻止，亦不會有此種情事發生，不因其是否飲酒而有不
同。另於八十九年三月間，並未有吳素雲之女子至萬客隆ＫＴＶ上班，業據萬客隆Ｋ
ＴＶ經理許明太供述在卷。此外，王川和供稱該女子僅至萬客隆ＫＴＶ上班一天，少
爺豈會知悉該小姐之本名。故可知被告僅係以找某人作為拖詞，以掩飾其強盜之意」
（起訴書證據並所犯法條欄二、(五)）等情，為其主要論據之一。檢察官所指上情是否
屬實？苟檢察官所指上情屬實，其何以不能為被告有得不法財產犯意之認定？原審對
上情未詳予調查釐清，復未說明上情何以不能為不利被告認定之理由，就第一部分逕
予變更檢察官起訴法條，改依刑法第三百零二條第一項之規定，論被告以共同以強押
方法，剝奪人之行動自由罪（原判決理由欄甲、三），其查證未盡且理由欠備，遽行
判決，有欠允當。檢察官上訴意旨指摘原判決不當，尚非全無理由，應認有撤銷發回
更審之原因。原判決不另為無罪諭知部分，基於審判不可分之原則，併予發回，附此
敘明。
據上論結，應依刑事訴訟法第三百九十七條、第四百零一條，判決如主文。
中      華      民      國    九十二    年     十二     月     十一     日
                              最高法院刑事第三庭
                                  審判長法官  董  明  霈
                                        法官  林  茂  雄
                                        法官  張  祺  祥
                                        法官  陳  世  淙
                                        法官  洪  佳  濱
      右正本證明與原本無異
                                              書  記  官
中      華      民      國    九十二    年     十二     月     十八     日
                                                                       Ｒ


司法院資訊處製作；財團法人民間司法改革基金會備份。
